【裁判字號】    89,台上,1029
【裁判日期】    890505
【裁判案由】    給付承攬報酬
【裁判全文】
最高法院民事判決                              八十九年度台上字第一○二九號
    上  訴  人  花蓮縣立自強國民中學
    法定代理人  徐添枝
    訴訟代理人  廖學忠律師
    被 上訴 人  展成營造有限公司
    法定代理人  賴月裡
    訴訟代理人  林正律師
右當事人間請求給付承攬報酬事件，上訴人對於中華民國八十八年一月二十日台灣高
等法院花蓮分院第二審更審判決（八十七年度重上更(一)字第一四號），提起上訴，本
院判決如左：
    主  文
原判決除假執行部分外廢棄，發回台灣高等法院花蓮分院。
    理  由
按民事訴訟法第四十八條規定：「於能力、法定代理權或為訴訟所必要之允許有欠缺
之人所為之訴訟行為，經取得法定代理權或允許權之人，法定代理人或有允許權人之
承認，溯及於行為時，發生效力」。查，被上訴人之原法定代理人陳萬枝固於民國八
十七年三月十七日去世，被上訴人於原審以陳萬枝名義委任林正律師為訴訟代理人
進行訴訟，雖有不當，惟被上訴人新任法定代理人賴月裡（見卷附台北縣營利事業登
記證、營造業登記證書、經濟部公司執照等影本）業已追認被上訴人於原審之訴訟行
為，自應認於追認時溯及於行為時發生效力。又上訴人之法定代理人已變更為徐添枝
，有花蓮縣政府任免遷調通知書影本為憑，茲據其聲明承受訴訟，核無不合，合先
明。
次查，本件被上訴人起訴主張：伊於八十二年二月十二日與花蓮縣立壽豐國民中學簽
訂工程合約，承攬上訴人校舍新建工程（下稱系爭工程），嗣後上訴人正式成立，乃
承受前開承攬合約之權利義務。而伊已於八十四年七月間完成系爭工程，依工程合約
第二十條第一款之約定，上訴人應在一定期間內（每三十日）依工程完成「數量」估
驗計價之百分之九十（以下簡稱估驗款）支付與伊。第一至二十二期之估驗款，上訴
人均在監造建築師估驗計價後，如數給付與伊，惟伊完成最後一期工程（即第二十三
期工程）並經監造建築師估驗計價後，上訴人竟以系爭工程有瑕疵為由，拒不給付該
期百分之九十之估驗款新台幣（下同）七百十九萬七千一百七十元等情。依工程合約
之法律關係，求為命上訴人給付七百十九萬七千一百七十元及加計法定遲延利息之判
決。
上訴人則以：系爭工程之前二十二期，伊依每三十天內被上訴人所完成之工程數量估
驗計價給付百分之九十，係適用工程合約第二十條第一款之規定，並無初驗、複驗之
問題。惟第二十三期為最後一期工程，應適用工程合約第二十條第二款之規定，經伊
正式驗收後，提出保固切結，伊始應付清尾款。換言之，工程合約第二十條第二款之
所謂「尾款」，即係指百分之九十估驗款而言，茲系爭工程經初驗結果，共有一四四
項瑕疵，伊曾多次催促被上訴人改善，被上訴人均置之不理，伊乃依工程合約之約定
，另尋保證廠商代為完工，依投標須知補充說明第九條之規定（此補充說明為工程合
約之附件，且效力優先於工程合約），該未領之工程款（估驗款）及保留款，應由保
證廠商代為領取，故被上訴人對伊已無任何款項可資領取。被上訴人依工程合約之法
律關係，向伊請求給付承攬報酬為無理由等語。資為抗辯。
原審將第一審所為被上訴人敗訴之判決予以廢棄，改判如其所聲明，無非以：查，本
件上訴人於八十七年十一月二十七日提呈準備書狀，謂被上訴人與伊業於八十七年十
月十九日達成協議，雙方同意就有關逾期天數、停工後工期認定等問題，提交公共工
程委員會仲裁，是本件訴訟欠缺權利保護必要要件云云。惟查，前協議顯係就「逾期
天數」、「工期認定」等問題進行協商，該二者與本件訴訟請求百分之九十估驗款乙
節全不相涉，此就合約條文規範意旨暨系爭工程監造單位歐陽昇建築師證詞，皆可明
確得知估驗款之核發僅以工程施作數量暨鋼筋混凝土強度試驗、工程規格為據，與施
工是否逾期等無關。再者，上訴人與被上訴人進行協商之際，從未就本件訴訟所涉爭
議表示任何意見，抑或知會被上訴人欲將本件訴訟爭議一併解決，則兩造間顯無所謂
「仲裁合意」可言。且按「失效前之商務仲裁條例第三款雖明定：『仲裁契約如一造
不遵守而另行提起訴訟時，他造得據以請求法院駁回原告之訴』，惟必須先以書面依
商務仲裁條例訂立仲裁契約由當事人簽名，始為相當，否則不生效力。……」，最高
法院六十四年台抗字第二三九號著有判例。被上訴人起訴當時，兩造本無任何提付仲
裁約定，被上訴人就工程爭議提起民事訴訟自係合法。至八十七年十月十九日協調會
議紀錄既非就本件訴訟為和解，更未就本件訴訟達成任何協議，否則自當約明被上訴
人應撤回本件訴訟，凡此皆足證上訴人所言非真。次查，工程合約第二十條為關於上
訴人付款之約定，該條第一款係就上訴人應於一定期間內（每三十日），依被上訴人
完成工程「數量」估驗計價，並支付百分之九十估驗款與被上訴人之約定；第二、三
款則均係就上訴人於「工程完成後」，如何支付尾款與被上訴人之條件而為約定，此
觀諸該二款（第二、三款）均係使用「工程完成並經驗收」、「尾款」、「提出（或
繳存）保固切結」等相同之辭句自明。第三款與第二款約定之不同，僅係在第三款對
保留百分之一之工程保固金及退還工程保證金部分為進一步之約定而已，是在該條第
二、三款所規定「工程全部完成」以前，被上訴人均得依各期（每三十日為一期）進
度向上訴人為百分之九十之估驗款之請求，至為明顯。系爭工程之監造建築師歐陽昇
已證稱，確實有第二十三期工程估驗款存在，並有歐陽昇建築師所核發之估驗單附卷
可按。況工程合約第二十條有關付款方式之約定，係屬花蓮縣政府相關工程契約之制
式條款，在花蓮縣政府發包之公共工程中，如承包商在正式申報完工前，就最後一期
工程申請估驗款，且工程已達到工程進度（數量），並經建築師簽認，花蓮縣政府即
會在進行正式驗收（初、複驗）之前，依約定先予核發等情，亦經花蓮縣政府法制室
副主任危正美證述無訛，尤足證明工程合約第二十條第二、三款所規定須經正式驗收
程序始予核發者，乃係指尾款而言，與同條第一款規定依各期工程完成「數量」所核
計發給之百分之九十估驗款無涉。上訴人抗辯，最後一期工程款應列入尾款，經正式
驗收程序後，始能核發等情，殊不足取。又工程合約第二十條第二、三款之所謂「工
程完成」，係指全部工程已經完工之客觀事實而言，與被上訴人何時向上訴人為「申
報完工」之意思通知無涉。而依工程合約第二十條之約定，系爭第二十三期（即最後
一期）工程款應屬估驗款，已如前述，證人危正美另證稱，如承包商已在工程完成後
申報完工，即應將最後一期工程款列入尾款核計，似以承包商何時申報完工作為最後
一期工程款是否列入尾款計算之標準，與前揭「工程完成」之正當解釋不合，於情理
亦顯然有背。上訴人據此而為抗辯，亦不足取。系爭第二十三期工程款既屬工程合約
第二十條第一款之估驗款，上訴人即應依該款之約定，於估驗計價後，給付被上訴人
百分之九十之估驗款，即令如上訴人所抗辯，被上訴人在申請系爭第二十三期估驗款
之前，已先行向上訴人為「申報完工」之意思通知，亦與被上訴人依約已生之第二十
三期估驗款請款權利不生影響。且工程合約第二十條第一款所約定之估驗款，在上訴
人對工程「數量」予以估驗計價後，即應給付該期估驗計價之百分之九十，與同條第
二、三款所約定「尾款」之給付，須經正式驗收程序者並不相同，此二款係分別就「
估驗款」與「尾款」之付款條件所為之特別約定，與工程合約第二十三條關於「甲方
（上訴人）有按期付款之義務……但數量、品質不符者，不在此限」係泛就上訴人得
拒絕支付「估驗款」及「尾款」之情形而為約定，並非指上訴人對工程合約第二十條
第一款所約定估驗款之支付，得任以「品質」有瑕疵而拒絕付款，上訴人自不得引用
該條款之約定，主張估驗款之支付，亦應經正式驗收程序確認無瑕疵後，始行付款。
否則，工程合約第二十條對「估驗款」與「尾款」付款方式所作之區分，豈非不具有
法律上之意義﹖上訴人亦自認系爭工程第一至二十二期估驗款之支付；僅係依每三十
日工程進度所完成之工程「數量」支付估驗款，而歐陽昇建築師亦證稱，第一期至第
二十二期工程之估驗內容，僅係在於(一)鋼筋混凝土之強度試驗（如該期估驗工程中有
鋼筋混凝土工程時）(二)規格（例如鋁門窗、鐵門之材料是否合於契約所約定之規格）
(三)預定進度（即數量）而已，足見系爭工程之估驗程序，除鋼筋混凝土之強度及規格
不合之外，係著重於工程數量之完成，則合約第二十三條規定「甲方（上訴人）有按
期付款之義務……，但數量、品質不符者，不在此限」，就估驗款部分，應限數量、
混凝土之強度及規格等外觀形式上有明顯瑕疵而言，而工程品質是否具有瑕疵及工時
是否逾期，應屬工程完成後，在正式驗收（初、複驗）程序中予以檢討之問題（被上
訴人主張迄今尚有九百九十餘萬元履約保證金及二千四百七十九萬元尾款在上訴人處
，可供上訴人依約求償之事實，為上訴人所不爭執），是上訴人援引該條之約定，辯
稱上訴人就系爭第二十三期估驗款之支付，亦應在「品質」無瑕疵時，始有給付義務
一節，顯不足取。系爭第二十三期工程已經歐陽昇建築師依第一期至第二十二期工程
相同之估驗標準估驗合格在案，而第一期至二十二期已依估驗標準核發工程款，第二
十三期工程估驗款，自應比照上開標準予以發放，該期所估驗計價之金額為七百九十
九萬六千八百五十五元，被上訴人依約可領取之百分之九十估驗款為七百十九萬七千
一百七十元，亦有歐陽昇建築師所核發之估驗單附卷可按。被上訴人提出估驗單向上
訴人申請核發第二十三期估驗款時，竟遭上訴人以系爭工程發現瑕疵為由拒付，惟上
訴人所發現之瑕疵，係指全部工程之瑕疵，並非專指第二十三期工程有何瑕疵，既為
上訴人所自認，依前揭說明，上訴人自不得拒付該期之估驗款。至「投標須知補充說
明」第九條，乃「工程施工有未能『如期』完工」之情形，保證廠商得代為領取工程
款之約定，被上訴人主張，伊早在八十四年九月一日以前，即已將系爭工程趕工完成
，並配合開學期日如期交付上訴人使用等情，上訴人從不爭執，第二十三期工程係由
被上訴人自行完成，並非保證廠商代為施作完成，自無由保證廠商領取第二十三期估
驗款之餘地，上訴人以此抗辯，亦無足取。綜上，被上訴人依工程合約之法律關係，
請求上訴人給付第二十三期之估驗款，及自八十四年十月三十日起算之法定遲延利息
，於法即無不合，應予准許等詞。為其判斷之基礎。
查，上訴人辯稱：因被上訴人在申報完工後才請領本件工程款，而其遲延完工日數，
算至其申報完工日，計應受扣款三千七百十八萬五千元，伊對被上訴人遲延扣款之債
權清償期先於被上訴人請求本件工程款之時間，伊及花蓮縣政府自得依民法第三百三
十四條規定，行使抵銷權，二者相抵，被上訴人已無款可得請求云云（見原審更(一)卷
五三頁反面、五四頁正面），亦為其重要之防禦方法，且攸關被上訴人之請求是否允
當，原審恝置未論，殊屬可議。上訴論旨，指摘原判決違背法令，求予廢棄，非無理
由。
據上論結，本件上訴為有理由。依民事訴訟法第四百七十七條第一項、第四百七十八
條第一項，判決如主文。
中      華      民      國    八十九    年      五      月      五      日
                              最高法院民事第三庭
                                  審判長法官  范  秉  閣
                                        法官  朱  建  男
                                        法官  許  澍  林
                                        法官  鄭  玉  山
                                        法官  徐  璧  湖
      右正本證明與原本無異
                                              書  記  官
中      華      民      國    八十九    年      五      月    二十三    日


司法院資訊處製作；財團法人民間司法改革基金會備份。
